【裁判字號】    89,自,387
【裁判日期】    900418
【裁判案由】    背信等
【裁判全文】
臺灣板橋地方法院刑事判決                          八十九年度自字第三八七號
    自  訴  人  丙○○
    被      告  乙○○
    選任辯護人  周承武
右列被告因侵占案件，經自訴人提起自訴，本院判決如左：
    主  文
乙○○無罪。
    理  由
一、自訴意旨略以：自訴人丙○○因案外人甲○○積欠其新台幣（下同）一百二十九
    萬元未清償，經多次催討，甲○○始交付由案外人丁○○所簽發，面額為七十萬
    元，發票日及到期日均為民國八十六年十二月二十九日，票號為022464號之本票
    乙紙（下稱本案本票）予自訴人以為清償，嗣於八十八年四月十九日，甲○○向
    自訴人表示可將本案本票委由其岳母即被告乙○○向丁○○催款，惟被告持以向
    丁○○催討取得票款七十萬元後，竟未交付自訴人，反基於意圖為自己不法所有
    之犯意，將所持有之七十萬元票款侵占入己，因認被告涉犯刑法第三百三十五條
    第一項之侵占罪嫌云云。
二、按犯罪事實應依證據認定之，無證據不得推定其犯罪事實；又自訴案件不能證明
    被告犯罪者，應諭知無罪之判決，刑事訴訟法第一百五十四條、第三百四十三條
    準用第三百零一條第一項分別定有明文。次按刑法上侵占罪，以持有他人之物而
    實行不法領得之意思為構成要件，自必須所侵占之物，於不法領得以前，即已在
    其實力支配之下，始與持有之要素相符，最高法院二十年上字第一五七三號判例
    意旨參照。
三、本件自訴人丙○○認被告乙○○涉犯前揭侵占罪嫌，無非係以其將本案本票委由
    被告乙○○向發票人丁○○催討取得票款後，竟未交付自訴人而予以侵占，並提
    出載有委由被告代為催款意旨之本案本票影本乙紙、臺灣高等法院八十九年度上
    易字第三三四號民事判決、律師函各一件為證等為其主要論據。訊據被告則坦承
    從自訴人處取得本案本票乙紙等情，惟矢口否認有何侵占之犯行，並辯稱：因其
    女婿甲○○積欠自訴人債務，才將本案本票交給自訴人作為保證票，之後甲○○
    自己簽發六張本票給自訴人以為清償，自訴人即同意將本案本票歸還甲○○，但
    自訴人找不到甲○○始將之交給伊代收，並非受託代為催討票款，而自訴人交付
    本票時伊雖在影本上簽名，但當時影本上並未載有代向丁○○要債之旨，此乃自
    訴人事後自行填上的；另伊嗣後將本案本票歸還甲○○，甲○○並已向丁○○催
    討取得七十萬元票款，伊始終未持有此票款，自無侵占可言等語。經查：
（一）依自訴人提出之本案本票影本所示，其上固載有「本票正本煩甲○○岳母金太
      太代為向丁○○要債」之旨，然自訴人自陳此內容係其親筆填寫，自非被告筆
      跡，而證人甲○○於本院調查中復證稱：伊積欠自訴人一百二十九萬元，曾交
      付本案本票作為保證票，其後自己又簽發六張本票給自訴人以為清償，自訴人
      則同意歸還本案本票，伊則請其將之交由被告代收，自訴人並留存影本要伊簽
      名，而簽名時影本上並未載明前開由被告代向丁○○要債之意旨，伊事後未還
      錢時，自訴人並持該六張本票向法院聲請准予強制執行在案；參以自訴人交付
      本案本票予被告，請其簽名簽收，甚合常情，且自訴人為執票人，不自行行使
      票據權利，反委託他人行使，又未約定催討票款之期限及被告之酬勞，則被告
      是否願意平白受託處理催討票款事務，亦有可疑﹖是不能僅以被告在影本上簽
      名為由，即確認被告已受自訴人委託代為催討票款。
（二）證人甲○○前開所稱簽發六張本票給自訴人以為清償，債務未清償時，自訴人
      並持以聲請法院准予強制執行乙節，業經本院向臺灣桃園地方法院調借八十八
      年度票字第二九六九號本票裁定卷宗核閱屬實，並有此本票影本六張附卷可憑
      ，而據此核算此六張本票總金額已達一百二十九萬元，若加上本案本票，則自
      訴人持有總額高達一百九十九萬元之本票，已超過甲○○積欠之債務額七十萬
      元（縱扣除其中未載發票日之無效本票二張，亦已超過四十萬元），則認自訴
      人同意歸還本案本票尚屬有據。
（三）另被告取得本案本票後，又將之交還甲○○，經甲○○於八十八年底（或八十
      九年初）催討後，發票人丁○○並交付七十萬元票款予甲○○以為清償，而甲○○復將此票款用以清償積欠他人之債務等情，亦據證人甲○○、丁○○於本
      院調查中證述明確，足見被告始終未「持有」該票款，亦無證據證明甲○○取
      得票款後用以清償他人債務之行為與被告有關，難認被告構成侵占。
    綜上所述，被告既未「持有」本案本票之票款七十萬元，其又認為此本票應交還
    甲○○，交還後，甲○○並已向發票人丁○○催討票款，據此，亦難認被告主觀
    上有不法所有或利益之意圖，所為與上開刑法侵占罪之構成要件有間，自不得以
    該罪相繩。此外，復查無其他積極證據足認被告有何自訴人所指之侵占犯行，既
    不能證明其犯罪，爰依法諭知無罪之判決。
據上論斷，應依刑事訴訟法第三百四十三條、第三百零一條第一項，判決如主文。
中      華      民      國      九十        年    四      月    十八    日
          臺灣板橋地方法院刑事第三庭
                                          法  官  趙  義  德
右正本證明與原本無異
如不服本判決，應於送達後十日內向本院提出上訴狀
                                          書記官  張  慧  玲
中      華      民      國      九十        年    四      月    廿四    日


司法院資訊處製作；財團法人民間司法改革基金會備份。
